【裁判字號】    99,上易,1526
【裁判日期】    990921
【裁判案由】    妨害自由
【裁判全文】
臺灣高等法院刑事判決                99年度上易字第1526號
上  訴  人
即  被  告  乙○○
上列上訴人因妨害自由案件，不服臺灣士林地方法院99年度易字
第31號，中華民國99年6月15日第一審判決（起訴案號：臺灣士
林地方法院檢察署98年度調偵字第470號），提起上訴，本院判
決如下：
    主  文
上訴駁回。
    事  實
一、乙○○為位於臺北縣八里鄉○○路○ 段536 之6 號14樓房屋
    （下稱系爭房屋）之所有人，緣承租系爭房屋之李姓房客於
    民國98年6、7月間在該屋內死亡，李姓房客之家屬遂委請萬
    安禮儀社處理喪葬事宜，萬安禮儀社另僱請優德環保工程有
    限公司（下稱優德公司）負責系爭房屋清理。嗣乙○○接獲
    鄰居投訴認優德公司並未徹底清潔系爭房屋，即透過李姓房
    客之家屬要求優德公司人員再次前來清理，優德公司負責人
    甲○○與員工林明聰即於98年6月23日上午11時許攜帶吸水
    機、水桶、拖把等清潔工具再次前往上址，並由乙○○與其
    胞妹卓黎紅陪同甲○○及林明聰一同搭乘電梯至屋內查看，
    因雙方對現場髒污情形究為前次未清潔完全或事後始重新產
    生乙節各執己見，口角爭執，乙○○擔心衍生意外，即要卓
    黎紅先行下樓，乙○○要求甲○○將屋內殘留味道以漂白水
    洗去，甲○○則表示沒帶那些清潔工具無法施作清除，乙○
    ○聽聞後甚怒，竟基於恐嚇之故意，對甲○○接續恫嚇以「
    如果今日沒有清乾淨，會帶人到樓下堵你，不讓你離開」、
    「我除了罵你，還要打你」等語，並拿起置放一旁鐵門框拆
    卸後之支架作勢欲毆打甲○○，使甲○○心生畏懼，致生危
    害於甲○○之身體安全。林明聰見狀即擋在二人中間加以制
    止，乙○○始放下鐵門框支架，適卓黎紅再次搭乘電梯上樓
    ，甲○○見電梯門開啟，旋與林明聰進入電梯內，乙○○見
    狀亦隨同甲○○、林明聰、卓黎紅等人一同下樓，甲○○下
    樓後旋即撥打電話報警處理，經警至現場處理而悉上情。
二、案經甲○○訴由臺北縣政府警察局蘆洲分局報告臺灣士林地
    方法院檢察署檢察官偵查起訴。
    理  由
壹、證據能力部分：
一、按「被告以外之人於審判外之言詞或書面陳述，除法律有規
    定者外，不得作為證據」，刑事訴訟法第159條第1項定有明
    文，此即學理上所稱「傳聞證據排除法則」。依上開法律規
    定，傳聞證據原則上固無證據能力，但如法律別有規定者，
    即例外認有證據能力。經查：
(一)被告主張：證人甲○○、林明聰於警詢中所為陳述，無證據
    能力。查上開證人於警詢中所述，確屬被告以外之人於審判
    外之陳述，被告既爭執該等證人於警詢中所為陳述之證據能
    力，復查無該等警詢陳述有何傳聞例外規定可資適用，自均
    無證據能力可言。
(二)證人甲○○、林明聰於偵查中之證述部分，有證據能力：
    次按「刑事被告之詰問權，係指訴訟上被告有在審判庭盤詰
    證人之權利；偵查中檢察官訊問證人，旨在蒐集被告犯罪證
    據，以確認被告嫌疑之有無及內容，與審判中透過當事人之
    攻防，經由詰問程序調查證人以認定事實之性質及目的有別
    。偵查中辯護人僅有在場權及陳述意見權，此觀刑事訴訟法
    第245條第2項前段之規定甚明，檢察官訊問證人並無必須傳
    喚被告使其得以在場之規定，同法第248條第1項前段雖規定
    『如被告在場者，被告得親自詰問』，亦僅賦予該在場被告
    於檢察官訊問證人時得親自詰問證人之機會而已，被告如不
    在場，殊難期有親自詰問之可能。此項未經被告詰問之被告
    以外之人於偵查中向檢察官所為之陳述，依刑事訴訟法第15
    9條第1項、第159條之1第2項之規定，除顯有不可信之例外
    情況外，原則上為『法律規定得為證據』之傳聞例外，依其
    文義解釋及立法理由之說明，並無限縮於檢察官在偵查中訊
    問證人之程序，應已給予被告或其辯護人對該證人行使反對
    詰問權者，始有證據能力之可言。為保障被告之反對詰問權
    ，並與現行法對傳聞例外所建構之證據容許範圍求其平衡，
    證人在偵查中雖未經被告之詰問，倘被告於審判中已經對該
    證人當庭及先前之陳述進行詰問，即已賦予被告對該證人詰
    問之機會，則該證人於偵查中之陳述即屬完足調查之證據，
    而得作為判斷之依據。」（詳最高法院97年度台上字第405
    號判決意旨）、「被告以外之人於偵查中向檢察官所為之陳
    述，除顯有不可信之情況者外，得為證據，刑事訴訟法第15
    9條之1第2項定有明文。蓋現行法之檢察官仍有訊問被告、
    證人及鑑定人定人之權限，其應踐行之程序又多有保障被告
    或被害人之規定，證人、鑑定人於偵查中亦均須具結，就刑
    事訴訟而言，其司法屬性甚高；而檢察官於偵查程序取得之
    供述證據，其過程復尚能遵守法令之規定，是其訊問時之外
    部情況，積極上具有某程度之可信性，除消極上顯有不可信
    之情況者外，均得為證據。故主張其為不可信積極存在之一
    方，自應就此欠缺可信性外部保障之情形負舉證責任。」（
    詳最高法院98年度台上字第2904號判決意旨）。查證人朱貴
    良於偵查中之陳述，既經依法具結以擔保其係據實陳述者，
    依刑事訴訟法第159條之1第2項規定，除顯有不可信之情況
    者外，自得作為證據，而被告於本院審理時主張證人朱貴良
    於偵查中之陳述無證據能力，依前揭說明，自應負舉證責任
    以證明有何顯不可信之情況，然被告並未釋明證人朱貴良於
    偵查中之陳述有何「顯不可信之情況」，依前揭最高法院判
    決意旨，此項未經被告詰問之被告以外之人於偵查中向檢察
    官所為之陳述，依刑事訴訟法第159條第1項、第159條之1第
    2項之規定，除顯有不可信之例外情況外，原則上為「法律
    規定得為證據」之傳聞例外，依其文義解釋及立法理由之說
    明，並無限縮於檢察官在偵查中訊問證人之程序，應已給予
    被告或其辯護人對該證人行使反對詰問權者，始有證據能力
    之可言，為保障被告之反對詰問權，並與現行法對傳聞例外
    所建構之證據容許範圍求其平衡，前揭證人朱貴良在偵查中
    雖未經被告詰問，惟依前開說明，此並非意指該證人於偵查
    中之證述即無證據能力，應僅係屬於未經完足調查之證據而
    已。嗣於原審審理時，證人朱貴良已於審理中到庭，經檢察
    官、被告對其分別行交互詰問，當已補足被告行使反對詰問
    權之機會，自不得再執被告未於偵查中對該證人詰問或與之
    對質為辯。是證人朱貴良於偵查中之證言，自得採為本案證
    據。
二、又被告以外之人於審判外之言詞或書面陳述，除法律有規定
    者外，不得作為證據；又被告以外之人於審判外之陳述，雖
    不符刑事訴訟法第159條之1至第159條之4之規定，而經當事
    人於審判程序同意作為證據，法院審酌該言詞陳述或書面陳
    述作成時之情況，認為適當者，亦得為證據；另當事人、代
    理人或辯護人於法院調查證據時，知有第159條第1項不得為
    證據之情形，而未於言詞辯論終結前聲明異議者，視為有前
    項之同意，刑事訴訟法第159條第1項、第159條之5分別定有
    明文。本院下列所引其餘各項證據之證據能力，包括人證及
    文書證據等，經本院當庭提示，檢察官、被告均表示有證據
    能力（見本院卷第22至23頁、第31頁至第32頁），且迄至言
    詞辯論終結前未再聲明異議。又該等證據，亦無刑事訴訟法
    第159條之4顯有不可信之情況與不得作為證據之情形。本院
    審酌上開證據資料製作時之情況，尚無違法不當及證明力明
    顯過低之瑕疵，亦認為以之作為證據應屬適當，是依刑事訴
    訟法第159條之4、第159條之5規定意旨，均有證據能力，合
    先敘明。
貳、實體部分：
一、訊據被告乙○○矢口否認有何恐嚇犯行，辯稱：我從頭到尾
    都是叫甲○○、林明聰離開，他們拒不離開，一直跟我爭執
    說當初沒有估價這麼多，說錢太少不清，發生爭執時我並沒
    有說今天沒有清乾淨會帶人到樓下堵你，不讓他們離開，也
    沒有拿鐵門框支架欲歐打告訴人甲○○等語。
二、經查：
(一)證人即告訴人朱貴良於偵訊時具結證稱：伊是受萬安禮儀公
    司委託去系爭房屋清理往生者的現場，98年6月23日前一週
    伊就已經清理完畢並獲得報酬了，但屋主即被告要求萬安禮
    儀社叫伊再過去，說伊清不乾淨，於是98年6月23日伊就前
    往系爭房屋，去了之後，被告的妹妹說屋內有很多腳印、很
    髒，伊說是後來他們再弄髒的，跟伊無關，被告很生氣，先
    對伊說今日需將其屋內清潔工作完成後才能離開現場，如果
    沒作完，會帶人到樓下堵伊，不讓伊離開等語，伊會害怕，
    之後還就對伊罵髒話，伊問他怎麼罵人，他就拿起鐵門框作
    勢要打伊，但伊員工林明聰擋住他，被告又說如果沒清乾淨
    不准伊走，伊就報警衝到樓下等警察來等語（見偵卷第17、
    18頁），嗣於原審審理時亦證稱：伊目前從事清潔、消毒業
    ，98年6月19日伊就有先去系爭房屋清潔，已經清潔完了，
    當天萬安禮儀社邵之傑先生有付款給伊，伊就結束回去，後
    來98年6月23日邵之傑通知伊說業主說伊沒有清乾淨，要伊
    過去看，伊就和林明聰帶類似大型吸塵器的吸水機、水桶、
    拖把、毛巾、洗地板的藥劑等清潔工具過去，到的時間約早
    上9、10點左右，到了之後因為搭電梯需要有磁卡，所以伊
    和林明聰跟著被告及被告的妹妹共4人一起坐電梯上到14樓
    屋內，到樓上後看到很多搬東西的腳印、髒東西，被告妹妹
    就指著跟伊說你們真的有清嗎，但因為98年6月19日伊清潔
    時，屋內流理台是固定在那地方的，但事發當日流理台已經
    拆掉，伊就跟被告、被告妹妹講說這是他們事後拆掉才弄髒
    的，被告妹妹說伊強詞奪理，跟伊在那邊吵，然後她說要下
    去打電話叫往生者的家屬來，被告也叫她不要跟伊吵，下去
    打電話，她就下去了，後來被告堅持說伊就是沒清乾淨，裡
    面還有味道，說要伊今天清完，用漂白水整個洗一次洗到沒
    味道，伊說伊也沒帶那些工具，被告臨時增加這些東西伊沒
    辦法做，被告就說「如果今日沒有清乾淨，會帶人到樓下堵
    你，不讓你離開」，伊說伊沒受被告委託，所以不清，被告
    就罵伊髒話，伊說你怎麼罵人，被告接著說「我除了罵你，
    還要打你」，並拿起放在旁邊的鐵門框的支架作勢要打伊，
    後來林明聰擋在中間，被告才把支架放下，伊一想被告妹妹
    在樓下打電話，伊和林明聰只有2個人，被告又說沒有清完
    不讓伊及林明聰離開，伊怕被告方面找其他人過來，伊和林
    明聰會有危險，伊就說伊不做了，跟林明聰把東西收一收打
    算要走了，之後伊沒有再聽到被告說什麼恐嚇話語，但因伊
    與林明聰帶的吸水機有長管子，且空機約10多公斤，且林明
    聰一開始進屋內就已經有開始清理，吸水機會更重，加上其
    他工具，不方便從14樓走樓梯下去，又沒有磁卡，還是要等
    被告才能下去，後來被告妹妹正好坐電梯上來，電梯一開門
    ，被告妹妹出電梯，伊和林明聰就順勢衝進電梯裡面，後來
    被告及被告妹妹也有進電梯，一起下樓後伊就報警等語（見
    原審卷第29至30頁背面），證人林明聰於原審審理時證稱：
    伊去過系爭房屋二次做清潔工作，都是98年間，詳細時間已
    不記得，第一次做完，第二次約間隔2、3天後，是對方說沒
    有做乾淨要去補做，但實際上第一次做完時伊就全部都清乾
    淨了，當時裡面有一個洗手台並沒有拆掉，但第二次去發現
    那個洗手台已拆掉，地板踩來踩去才會又髒掉；第二次去伊
    與告訴人有帶拖把、吸塵器一些清潔工具過去，因為上樓要
    磁卡，所以是被告、被告妹妹跟伊及告訴人一起上去，上去
    之後伊先在門口用抹布擦，被告站在門口說要照他的意思，
    牆壁都要用漂白水還有水沖洗，不然他今天不給伊及告訴人
    走，那時被告的妹妹跟告訴人在電梯口走廊那邊吵架，被告
    的妹妹就一直講說伊及告訴人沒有做乾淨，因走廊有腳印，
    但其實大樓都有固定保養的人，不是伊及告訴人的問題，後
    來被告的妹妹有下去，之後才又上來，被告與告訴人則一直
    在吵架，當時伊人在屋內，沒有很注意被告的妹妹是否在場
    ，也沒有很注意被告向告訴人說的詳細內容，但確定有聽到
    被告說「如果沒有清乾淨，不讓你離開」，還罵告訴人髒話
    ，並拿一根鐵條好像要打告訴人，伊怕他們打起來，而伊想
    說伊當時已59歲，年紀比較大，被告可能不會打伊，所以伊
    就擋在他們中間，跟被告講說不要這樣，伊與告訴人專程過
    來是要解決問題，不是來吵架等語，被告有再罵髒話，後來
    因為伊與告訴人帶上開工具，吸水機就10公斤重，走樓梯不
    方便，而且又是14樓，所以還是要等電梯，之後被告的妹妹
    上來，伊和告訴人就一起下去，下去之後伊聽告訴人說要給
    被告機會，只要被告道歉事情就解決，但被告說不必，告訴
    人說如果不道歉就要告他；伊在樓上時沒注意告訴人有無打
    電話報警，因為伊在屋子裡面，所以不能確定，但在樓下時
    伊有看到告訴人打電話報警等語（見原審卷第31至33頁），
    經核上開2名證人所言，就案發前其等至現場清理情形、現
    場衝突口角情形、被告之言行舉止、被告妹妹之行動、其2
    人如何離開現場各節，互核均大致相符。參以告訴人甲○○
    甫下樓後立即以電話報警處理、被告在場有以手持鐵門框乙
    節，除據證人甲○○、林明聰證述在卷，亦為被告所不否認
    ，衡以被告僅與告訴人甲○○口角爭執，如無威嚇告訴人之
    意，何須手持具攻擊性之兇器鐵門框？又告訴人甲○○倘非
    發覺自身權益遭人侵害、深感心生畏懼，豈有下樓後立即報
    警處理訴諸公權力介入之舉挫？益見告訴人甲○○、證人林
    明聰前開證述確與常情無違，足堪採信。再者，告訴人及證
    人林明聰於原審詰問時，就被告當日究係稱「離開我的房子
    」或係「如果沒清乾淨，就不讓你離開」，彼等一再明確證
    稱係後者，衡以被告身為系爭房屋屋主，且告訴人等自認清
    潔工作均已完成，並已收取費用，倘當日被告確要求告訴人
    等離開，告訴人等實無理由繼續逗留屋內不願離去，縱其等
    因故不離去，被告大可報警將其等驅逐，惟當日情形卻係告
    訴人先行打電話報警並要求被告道歉，亦足推論當日被告確
    係向告訴人恫稱如果沒清乾淨，就找人到樓下堵你，不讓你
    離開等語無疑。
(二)又被告雖質疑證人林明聰是告訴人甲○○之員工，證言有迴
    護告訴人甲○○情形，按發當日講伊過很多次，如果告訴人
    不清理就離開，伊並沒有不讓告訴人等離開，告訴人可以自
    行下樓梯離去云云；然查，證人林明聰雖為告訴人甲○○員
    工，惟倘其確意圖迴護告訴人甲○○，就被告與告訴人甲○
    ○爭執過程中之詳細話語，理應附合告訴人甲○○之指訴，
    始足為有利告訴人甲○○之認定，然觀諸證人林明聰於原審
    證稱：因為伊在屋內，只聽到被告有罵髒話及說如果沒清乾
    淨就不讓你離開，沒有聽到被告說「不但要罵你，還要打你
    」的話，對被告與告訴人爭執的詳細話語內容伊也不清楚等
    語（見原審卷第32頁），完全是依據其記憶、見聞所及而證
    述，未見有坦護告訴人甲○○之情，況被告自承其與告訴人
    甲○○與證人林明聰於本件案發前均無仇怨（見原審卷第33
    頁背面），自難遽認證人林明聰之證言有偏頗、不實之情事
    。另證人即告訴人甲○○就其係在14樓即打電話報警，或係
    等到1樓才報警等節，雖前後略有出入，及證人林明聰當日
    有無使用吸水機吸水乙節，告訴人甲○○、證人林明聰所述
    亦有不符，惟當日被告與告訴人既生爭執，被告於警詢、本
    院審理時復自承雙方火氣越來越大、口氣很差（見偵卷第12
    頁）、當時吵的很激烈等語（見本院卷第33頁反面），顯見
    當時爭執場面並非平和，告訴人因而就現場報警次數記憶略
    有出入，及證人林明聰清潔工作之詳情無法確知，亦屬人情
    之常，且上開事實俱與本件恐嚇犯行無涉，尚難據此枝微末
    節之錯誤，即認其等證言全屬虛偽，不足採信。
(三)至證人卓黎紅於原審審理時雖證稱：因為伊與被告發現現場
    清潔不夠，有約清潔公司再度清潔，告訴人及林明聰於98年
    6 月23日過來系爭房屋，伊跟被告跟他們一起上到14樓，伊
    跟被告先站在屋外電梯口，告訴人與林明聰則進屋內看了一
    下，告訴人一邊抱怨說他已經清潔很夠了、錢那麼少、他原
    本要清運死者遺物為什麼遺物都被載走等語，一邊走出來，
    林明聰還留在屋內，伊就在電梯口旁跟告訴人爭執，被告站
    在我旁邊，告訴人一直不覺得是他們的問題，告訴人還說錢
    在他們的口袋，他不做也可以，被告就有叫他們離開，但伊
    聽了很生氣，覺得不應該這樣，就跟告訴人說你如果收人家
    的錢就要做好，不然就不要收錢，他就惱羞成怒一副要揍伊
    的樣子，被告看到就出來維護，叫伊先到到樓下去，伊到樓
    下一走出電梯就看到主委走過來，主委有問伊發生什麼事，
    但伊聽到樓上的聲音還是很大聲，心裡很急，覺得被告一個
    人在樓上很危險，想再上去，所以沒有回答主委，又進電梯
    再上樓，過程約1、2分鐘，伊再回到樓上後看到被告、告訴
    人及林明聰三人都站在屋內，被告站在最裡面，有一支鐵門
    框的支架放在他旁邊的地上，告訴人與林明聰則站在外側比
    較靠近門的地方，伊聽到被告很大聲一直吼，叫他們離開，
    伊衝過去跟被告說「我們就下去，他們不走就算了」，因電
    梯是要刷磁卡的，後來告訴人及林明聰就跟著伊及被告一起
    搭電梯下樓，下樓後他們走出去，主委、管理員也在那邊，
    後來告訴人就打電話報警，警察就來，伊和被告也覺得莫名
    其妙，覺得對方惡人先告狀；整個過程中伊並沒有聽到被告
    對告訴人他們罵髒話或說「如果沒有清乾淨，不讓你離開」
    等話，伊也沒看到被告拿鐵門框支架，是事後告訴人去報警
    ，伊問被告對方有什麼理由提告，被告才跟伊說他有拿鐵門
    框支架，但是要保護自己，因對方二個人都在房子裡面，且
    伊上去時也是看到告訴人及林明聰二人都已經在屋內了等語
    （見原審卷第33頁反面至35頁），惟因證人卓黎紅於屋外與
    告訴人朱貴良發生爭執後，有短暫離開現場先行下樓，並未
    見聞全部情形之發生經過乙節，業經證人卓黎紅證述如前，
    且證人卓黎紅證稱：在電梯內時只有聽到聲音，但聽不清楚
    內容等語，顯見證人卓黎紅在搭乘電梯上下樓之數分鐘過程
    中，實無法聽聞被告與告訴人所為之對話內容，是證人卓黎
    紅所為前開證詞，尚難遽採為有利被告之認定。
(四)綜上所述，被告前開所辯，均無從建立合理懷疑而推翻前揭
    積極證據。本案事證明確，被告犯行洵堪認定，應依法論科
    。另證人林明聰於原審審理時固稱被告曾對其稱如果今日沒
    有清乾淨，就不給伊走等語（見原審卷第32頁），似指訴被
    告另涉有恐嚇犯行，惟此部分犯嫌未據起訴，本院自無庸加
    以審酌，附予敘明。
三、核被告乙○○所為，係犯刑法第305條恐嚇危害安全罪。被
    告對於告訴人所為前開三次恐嚇犯行，係於密切接近之時間
    ，針對同一緣由及目的而先後為之，亦應包括評價而論以接
    續犯之實質上一罪。原審以被告所為事證明確，因而依刑法
    第305條、第41條第1項前段之規定，並審酌被告前無犯罪前
    科紀錄，有本院被告前案紀錄表1紙在卷可稽，素行堪稱良
    好，但被告以前開年值青壯，遇事不思理性處理，僅因與告
    訴人間生有糾紛即以惡害言詞及手持鐵門框施以恫嚇，實有
    不當之處，參以被告迄未與告訴人達成和解，暨其品行、智
    識程度、目的、手段等一切情狀，量處被告拘役20日，並諭
    知易科罰金之折算標準。核其認事用法，並無違誤，量刑亦
    稱妥適，被告上訴意旨，仍執前詞，否認犯罪，並無理由，
    應駁回之。
據上論斷，應依刑事訴訟法第368條，判決如主文。
本案經檢察官黃朝貴到庭執行職務。
中    華    民    國    99    年    9     月    21    日
                  刑事第十八庭審判長法  官  吳鴻章
                                    法  官  曾淑華
                                    法  官  汪梅芬
以上正本證明與原本無異。
不得上訴。
                                    書記官  劉寶鈴
中    華    民    國    99    年    9     月    21    日
中華民國刑法第305條
（恐嚇危害安全罪）
以加害生命、身體、自由、名譽、財產之事，恐嚇他人致生危害
於安全者，處 2 年以下有期徒刑、拘役或 3 百元以下罰金。

司法院資訊處製作；財團法人民間司法改革基金會備份。
